ACORDAO-COMPLETO-2374842

ACÓRDÃO 2456/2019 ATA 39/2019 - PLENÁRIO

VISTO, relatado e discutido este processo que trata de representação, com pedido de medida cautelar, de autoria da empresa RCS Ltda., contra o Pregão Eletrônico 24/2019 do Supremo Tribunal Federal, que apresenta como objeto a prestação de serviços de apoio administrativo na área de recepção, 
ACORDAM os Ministros do Tribunal de Contas da União, reunidos em sessão do Plenário, ante as razões expostas pelo Relator, em:
9.1 conhecer da representação, satisfeitos os requisitos de admissibilidade constantes no art. 113, § 1º, da Lei 8.666/1993, c/c os arts. 235 e 237, VII, do Regimento Interno deste Tribunal, para, no mérito, considerá-la procedente;
9.2. indeferir o pedido de medida cautelar, uma vez ausente pressuposto essencial para sua concessão;
9.3.1. determinar ao Supremo Tribunal Federal - STF, com fundamento no art. 250, inciso II, do Regimento Interno/TCU, que adote providências quanto aos itens abaixo, e informe ao TCU, no prazo de sessenta dias, as medidas adotadas e respectivos resultados alcançados:
9.3.2.  apure junto à empresa Cetro RM Serviços Ltda. se a maior parcela da receita por ela auferida no ano-calendário de 2018 se refere a atividades relacionadas ao grupo 432 da CNAE 2.0; 
9.3.3.  caso a empresa não comprove o definido no item anterior, condicione a continuidade do Contrato 36/2019, decorrente do Pregão Eletrônico 24/2019, à retificação da planilha de composição de preços originalmente apresentada, calculando-se as contribuições previdenciárias na forma estabelecida nos incisos I e III do art. 22 da Lei 8.212/1991, mantendo-se, obrigatoriamente, o valor global originalmente ofertado;
9.3.  na hipótese de a empresa não demonstrar que a maior parcela de sua receita auferida no ano-calendário de 2018 adveio de atividades do grupo 432 do CNAE 2.0, não se dispuser a retificar sua planilha de composição de preços e adequar o respectivo recolhimento ao regime convencional de contribuição previdenciária, adote providências com vistas à realização de novo certame para os serviços objeto do Contrato 36/2019 e, uma vez ultimada a nova contratação, à rescisão do referido ajuste;
9.4. encaminhar cópia da presente deliberação e da peça 32 à Receita Federal do Brasil, para que adote as medidas que entender cabíveis, tendo em vista os indícios de que tenha ocorrido irregularidade tributária, ou até mesmo fraude tributária, por parte da Cetro RM Serviços Ltda. em sua opção pelo regime da desoneração da folha de pagamento instituído pela Lei 12.546/2011;
9.5. dar ciência desta deliberação ao Supremo Tribunal Federal, à empresa Cetro RM Serviços Ltda. e ao representante.

Representação sobre supostas irregularidades em pregão eletrônico que tinha por objetivo contratar serviços de apoio administrativo na área de recepção.

Supremo Tribunal Federal.

3. Interessada: Cetro RM Serviços Ltda.

13.1. Ministros presentes: José Mucio Monteiro (Presidente), Walton Alencar Rodrigues, Raimundo Carreiro, Ana Arraes, Bruno Dantas (Relator) e Vital do Rêgo.
13.2. Ministro-Substituto convocado: Augusto Sherman Cavalcanti.
13.3. Ministros-Substitutos presentes: Marcos Bemquerer Costa e Weder de Oliveira.

ACORDAO-COMPLETO-2404832

Acórdão de Relação 823/2020 - Plenário

Acórdão de Relação

BRUNO DANTAS

Trata-se representação, com pedido de medida cautelar, de autoria da empresa RCS Ltda., contra o Pregão Eletrônico 24/2019 do Supremo Tribunal Federal, que apresenta como objeto a prestação de serviços de apoio administrativo na área de recepção, com valor estimado em R$ 39.488.786,40 e prazo de vigência de 30 meses, podendo ser prorrogado.
O certame foi homologado em 6/6/2019, sendo que o Contrato 36/2019 estaria em execução desde 1º/7/2019 (peça 27, p. 2) .
Em suma, a representante alega que a licitante vencedora do certame, Cetro RM Serviços Ltda., teria feito uso ilegal de desonerações tributárias para ganhar o certame.
Em sua instrução inicial, a Secretaria de Controle Externo de Aquisições Logísticas (Selog) encaminhou pela promoção de oitiva prévia para fins de verificar a existência dos pressupostos para o deferimento da cautelar solicitada (peça 20) . 
Em resposta à oitiva, o STF encaminhou a documentação constante da peça 27, composta pelos seguintes documentos: Ofício 0963812/GDG (p. 1) , Despacho 0963204/2019 (p. 2) e Despacho 0961822/2019 (p. 3-6) . A Cetro RM Serviços Ltda. encaminhou a manifestação constante da peça 28.
Após analisar as oitivas, a Selog, em pareceres uniformes (peças 35-37) , manifesta-se, no mérito, pelo conhecimento desta representação, pelo indeferimento da medida cautelar e pela expedição de determinação saneadora, conforme excerto da peça 35 que transcrevo abaixo, com ajustes de forma:
" (...) 
E. Medida Cautelar - Avaliação dos Pressupostos
Perigo da Demora
Há decisão judicial ou administrativa, sem especificação de prazo, para suspender o andamento do processo licitatório ou a contratação? -Não
O contrato decorrente do certame já foi assinado? -Sim
Análise:
2. Uma vez assinado o contrato decorrente do certame, afasta-se o pressuposto do perigo da demora.
Perigo da Demora Reverso
O serviço/bem é essencial ao funcionamento das atividades do órgão/entidade? -Sim
O órgão ou entidade está coberto contratualmente pelo serviço com razoável vigência (há a possibilidade de voltar a fase ou refazer o certame, a depender da consequência da concessão de cautelar no caso concreto) ou admite prorrogação excepcional? -Sim
Caso haja a possibilidade de manutenção do contrato com a atual prestadora dos serviços, as condições dessa contratação seriam melhores (menor preço e atendimento satisfatório) que o que se está em vias de contratar? -Não se aplica
Análise:
3. Está configurado o pressuposto do perigo da demora reverso, uma vez que eventual suspensão do contrato firmado em decorrência do pregão 24/2019 resultaria na indisponibilidade dos serviços, necessários ao funcionamento do órgão.
Plausibilidade Jurídica
O órgão/entidade está sujeito aos normativos supostamente infringidos? -Sim
Há plausibilidade nas alegações do representante? -Sim
Há indício de sobrepreço ou superfaturamento? -Não
Há grave risco de lesão ao erário, inexecução ou execução insatisfatória do objeto? -Não há informação
Item 'a': comprovação de que a maior parte da receita, auferida ou esperada, da empresa Cetro RM Serviços Ltda., é proveniente da atividade correspondente ao CNAE 4321-05-00 -Instalação e manutenção elétrica, o que comprova seu enquadramento no regime de Contribuição Previdenciária sobre a Receita Bruta (CPRB) , conforme o disposto no art. 9º, § 9º da Lei 12.564/2011;
Manifestação do órgão/entidade:
a) a questão foi objeto de manifestação do pregoeiro no curso do procedimento licitatório, em razão de recurso administrativo interposto por licitante, oportunidade em que foi feita a seguinte análise (peça 27, p. 3-4) :
'16. Relativamente à utilização irregular do benefício de desoneração da folha de pagamento verificamos que no comprovante de inscrição e de situação cadastral, junto à Receita Federal do Brasil consta na descrição da atividade econômica principal da empresa CETRO RM SERVIÇOS LTDA, o código 43.21-5-00.
17. A Lei 12.546/2011, estabelece no art. 7º, inciso IV e o art. 7º-A estabelece:
'Art. 7º Até 31 de dezembro de 2020, poderão contribuir sobre o valor da receita bruta, excluídos as vendas canceladas e os descontos incondicionais concedidos, em substituição às contribuições previstas nos incisos I e III do caput do art. 22 da Lei 8.212, de 24 de julho de 1991:
[...]
IV - as empresas do setor de construção civil, enquadradas nos grupos 412, 432, 433 e 439 da CNAE 2.0;
[...]
Art. 7º-A. A alíquota da contribuição sobre a receita bruta prevista no art. 7o será de 4,5% (quatro inteiros e cinco décimos por cento) , exceto para as empresas de call center referidas no inciso I, que contribuirão à alíquota de 3% (três por cento) , e para as empresas identificadas nos incisos III, V e VI, todos do caput do art. 7o, que contribuirão à alíquota de 2% (dois por cento) .'
18. Pesquisando no sítio do Instituto Brasileiro de Geografia e Estatística - IBGE, localizamos no sistema que permite pesquisar os códigos ou atividades econômicas na CNAE:
https://cnae.ibge.gov.br/?view=divisao&tipo=cnae&versao=7&divisao=43
19. Em tais pesquisas verifica-se que o código CNAE 2.0 tem diversos grupos, dentre eles o 43.2 - instalações elétricas, hidráulicas e outras instalações em construções e que tal grupo se subdivide em classes, e que dentre elas está a 43.21-5 - Instalações elétricas, na qual se enquadra a recorrida.
20. Pelo que se verifica da legislação o benefício está vinculado à atividade da empresa e não à atividade relativa ao contrato objeto do certame licitatório.
21. Entendemos que a recorrida está enquadrada de forma correta, fazendo jus ao benefício de desoneração da folha de pagamento, estando correta a proposta de preços apresentada no certame.'
b) a questão foi submetida à Assessoria Jurídica, que se manifestou da seguinte forma (peça 27, p. 4-5) :
'4. A CPL, por sua vez, ao analisar a legislação pertinente, verificou que 'o benefício está vinculado à atividade da empresa e não à atividade relativa ao contrato objeto do certame licitatório'. Assim, conheceu do recurso interposto, mas, no mérito, não lhe deu provimento.
5. É o breve relato. À análise.
6. Em que pese o inconformismo da recorrente, suas razões não merecem acolhida.
7. Isso porque, de acordo com o art. 9°, § 9°, da Lei 12.546/2011[1], deve-se considerar somente a atividade econômica principal da empresa para fins de aplicação da Contribuição Previdenciária sobre a Receita Bruta (CPRB) . Neste particular, conforme diligentemente verificado pela CPL, a atividade da licitante vencedora se enquadra nas hipóteses beneficiárias da desoneração da folha.
8. Cumpre ressaltar que o Tribunal de Contas da União - TCU já afirmou que não há impeditivo legal a que determinada pessoa jurídica, enquadrada no regime da desoneração tributária, exerça outras atividades econômicas. E, na mesma linha, assentou que tais empresas não podem ser prejudicadas em participar de certames por exercerem atividades secundárias, compatíveis com o objeto licitado. Por oportuno, destaco a ementa do Acórdão 480/2015-TCU-Plenário:
"Representação acerca de irregularidades em pregão eletrônico para contratação de serviços continuados de apoio administrativo. Arguição de vantagem indevida, auferida pela licitante vencedora, em decorrência do regime de Contribuição Previdenciária sobre a Receita Bruta (CPRB) , instituído pela Lei 12.546/2011 para fins de desoneração da folha de pagamentos. Possível violação dos princípios da legalidade e da isonomia sob o argumento de que a atividade econômica principal da licitante vencedora seria incompatível com o objeto da licitação. Improcedência. Existência de prova de cadastro em atividade econômica secundária compatível com os serviços licitados. Regular enquadramento da empresa no regime de CPRB, nos termos da legislação em vigor. Prejudicialidade do pedido de medida cautelar para suspensão dos atos do certame."
9. Diante disso, não há que se falar em reforma da decisão da Comissão Permanente de Licitação.'
c) a parte final da redação do § 9º do art. 9º da Lei 12.546/2011 ('assim considerada aquela de maior receita auferida ou esperada') conceitua o que seria atividade principal (peça 27, p. 5) ;
d) ao registrar o CNPJ junto à Receita Federal do Brasil, a empresa deve consultar a Tabela de Classificação Nacional de Atividades Econômicas - CNAE do Instituto Brasileiro de Geografia e Estatística - IBGE e definir sua atividade econômica principal, que deverá ser considerada a de maior receita auferida ou esperada (peça 27, p. 5) ;
e) a empresa Cetro RM Serviços Ltda. indicou sua atividade principal em 12/9/2006, conforme o Cadastro Nacional de Pessoa Jurídica (peça 27, p. 5) ;
f) conforme cópias das GFIPs apresentadas durante o procedimento licitatório (peça 27, p. 7) , a empresa Cetro RM Serviços Ltda. tem CNAE 4321-5-00 não apenas como atividade principal, mas também como atividade preponderante (peça 27, p. 5) ;
g) tem-se que o CNAE principal se refere à atividade que gera (ou a que se espera que gere) a maior receita da empresa e o CNAE preponderante é a atividade na qual existe o maior número de funcionários atuando, que poderá ser alterada mensalmente, uma vez que a empresa possui mais de uma atividade econômica, conforme dispõe o Decreto 6.042/2007 (peça 27, p. 5-6) ; e
h) a empresa Cetro RM Serviços Ltda. está legitimamente enquadrada no regime de CPRB e é sua responsabilidade comprovar junto à Receita Federal que a sua atividade principal registrada é responsável pela maior parte de sua receita auferida ou esperada (peça 27, p. 6) .
Manifestação da empresa Cetro RM Serviços Ltda.
a) a empresa vem, desde 2015, fazendo uso da desoneração de sua folha de pagamento, conforme a Lei 12.546/2011 (peça 28, p. 2) ;
b) a empresa utiliza o programa de desoneração de sua folha de pagamento com base no CNAE 43.21.00 - Instalação de Manutenção Elétrica e o objeto do certame promovido pelo STF encontra-se dentre suas atividades secundárias (peça 28, p. 2) ;
c) o § 9º do art. 9º da Lei 12.546/2011 preconiza que empresas que utilizam o programa de desoneração vinculado ao seu enquadramento CNAE deverão considerar apenas aquele relativo à sua atividade principal, 'assim considerada aquela de maior receita auferida ou esperada' (peça 28, p. 3) ;
d) o dispositivo legal supra faculta ao contribuinte optar pelo enquadramento via CNAE de sua atividade principal, considerando sua maior receita auferida ou esperada, ou seja, não deve ser, obrigatoriamente, a maior receita, faturamento naquela atividade, mas, tão somente a esperada (peça 28, p. 3) ;
e) a empresa enquadrada em tal programa não está, obrigatoriamente, atrelada ao faturamento naquela atividade, podendo desenvolver outras atividades constantes de seu objeto social paralelamente à principal e recolher o encargo previdenciário sobre seu faturamento bruto (peça 28, p. 3) ;
f) a matéria foi objeto de análise no Acórdão 480/2015-TCU-Plenário, Relator Augusto Nardes, que se posicionou pela legalidade da contratação com base em cadastro de atividade secundária do licitante (peça 28, p. 4) ;
g) a Lei 12.546/2011 estabelece que a desoneração é verificada com base nas atividades preponderantes ou secundárias da empresa e não sobre o objeto do contrato, assertiva confirmada pelo Acórdão 480/2015-TCU-Plenário (peça 28, p. 4) ;
h) dentre as atividades secundárias da empresa estão previstas 'locação de mão de obra temporária' e 'locação de equipamentos e mão de obra', condição que viabiliza sua participação no pregão promovido pelo STF (peça 28, p. 6) ;
i) embora a Cetro RM Serviços Ltda. possua atividades secundárias que se relacionam ao objeto do Pregão Eletrônico 24/2019, por força de lei, poderá calcular a CPRB com base em sua atividade principal - CNAE 43.21.5-00 (peça 28, p. 8) ;
j) o objeto relativo ao Pregão Eletrônico 24/2019 está em plena execução, o que deverá ser considerado para qualquer resultado do presente procedimento, pois qualquer determinação em contrário trará grave prejuízo à Administração Pública, sobretudo se houver paralisação de sua execução (peça 28, p. 8) ;
k) não há indícios de superfaturamento ou qualquer outra irregularidade relevante a exigir qualquer procedimento cautelar e urgente (peça 28, p. 8-9) ;
l) a peticionária encontra-se regular perante à Receita Federal do Brasil, o que denota ausência de qualquer ilicitude de sua parte (peça 18, p. 9) ; e
m) a empresa vem executando o objeto de forma perfeita e cobrando preço mais vantajoso para a Administração do STF (peça 28. p. 9) .
Análise:
4. Inicialmente, entende-se pertinente transcrever os dispositivos a seguir, pertencentes à Lei 12.546/2011, que disciplina a matéria ora em análise.
'Art. 7º Até 31 de dezembro de 2020, poderão contribuir sobre o valor da receita bruta, excluídos as vendas canceladas e os descontos incondicionais concedidos, em substituição às contribuições previstas nos incisos I e III do caput do art. 22 da Lei 8.212, de 24 de julho de 1991:
[...]
IV - as empresas do setor de construção civil, enquadradas nos grupos 412, 432, 433 e 439 da CNAE 2.0;
[...]
Art. 9º Para fins do disposto nos arts. 7º e 8º desta Lei:
[...]
§ 9º As empresas para as quais a substituição da contribuição previdenciária sobre a folha de pagamento pela contribuição sobre a receita bruta estiver vinculada ao seu enquadramento no CNAE deverão considerar apenas o CNAE relativo a sua atividade principal, assim considerada aquela de maior receita auferida ou esperada, não lhes sendo aplicado o disposto no § 1º.
§ 10. Para fins do disposto no § 9º, a base de cálculo da contribuição a que se referem o caput do art. 7º e o caput do art. 8º será a receita bruta da empresa relativa a todas as suas atividades.'
5. O § 9º do art. 9º da Lei 12.546/2011 estabelece que a atividade principal da empresa se define a partir da maior receita auferida ou esperada, questão que foi objeto da Solução de Consulta 107 - Cosit (peça 31) , da Receita Federal do Brasil, que apresentou a seguinte conclusão (peça 31, p. 19) :
i) Para fins de enquadramento as empresas sujeitas ao recolhimento da contribuição previdenciária substitutiva de que trata a Lei 12.546, de 2011, vinculadas a essa sistemática em razão de atividade econômica definida na CNAE, terão sua receita total assim enquadrada por força da classificação relativa à sua atividade principal, qual seja, a vinculada à maior receita auferida ou esperada.
ii) A receita auferida será apurada com base no ano-calendário anterior, que poderá ser inferior a 12 (doze) meses, quando se referir ao ano de início de atividades da empresa.
iii) A receita esperada é uma previsão da receita do período considerado e será utilizada no ano-calendário de início de atividades da empresa.
6. A questão, inclusive, foi expressamente regulamentada pela Instrução Normativa RFB 1.436/2013, nos §§ 1º a 3º do art. 17 (peça 27, p. 11) :
'Art. 17. [...]
§ 1º O enquadramento no CNAE principal será efetuado pela atividade econômica principal da empresa, assim considerada, dentre as atividades constantes no ato constitutivo ou alterador, aquela de maior receita auferida ou esperada.
§ 2º A 'receita auferida' será apurada com base no ano-calendário anterior, que poderá ser inferior a 12 (doze) meses, quando se referir ao ano de início ou de reinício de atividades da empresa.
§ 3º A 'receita esperada' é uma previsão da receita do período considerado e será utilizada no ano-calendário de início ou de reinício de atividades da empresa.'
7. Portanto, a atividade principal da empresa, para fins de enquadramento ao CPRB, não é, necessariamente, aquela assim classificada no Cadastro Nacional da Pessoa Jurídica (CNPJ) . Conforme acima exposto, o enquadramento da empresa deve ser realizado a partir da receita auferida no ano-calendário anterior, sendo permitida a adoção da receita esperada como parâmetro somente no ano-calendário de início ou reinício das atividades da empresa. Afasta-se, assim, o argumento da Cetro RM Serviços Ltda., de que o enquadramento ao CPRB não está atrelado ao faturamento na atividade econômica relativa ao CNAE previsto no inciso IV do art. 7º da Lei 12.546/2011.
8. Segundo consta do seu CNPJ (peça 27, p. 8) , a abertura da Cetro RM Serviços Ltda. ocorreu em 12/9/2006, portanto, o seu enquadramento ao CPRB no presente exercício (2019) está vinculado à receita auferida no ano-calendário anterior (2018) . Embora os valores de receita provenientes do grupo 432 da CNAE 2.0 não estejam disponíveis nos autos, a declaração de contratos firmados pela empresa apresentada no âmbito do Pregão Eletrônico 24/2019 (peça 32) contém dados que permitem avançar nessa análise, conforme tabela abaixo, elaborada por esta Unidade Técnica:
		CONTRATANTE/OBJETO
	Contrato
	Data
	Valor Mensal (R$) 
	Possível faturamento em 2018

	1
	SAMF/BAHIA - Brigadista
	27/2016
	1/3/2016
	32.876,01
	R$ 394.512,12

	2
	MDS - Carregador
	1/2016
	6/1/2016
	32.359,34
	R$ 388.312,08

	3
	TRT - BAHIA - Brigadista
	16/2014
	1/6/2016
	26.301,97
	R$ 315.623,64

	4
	DPRF-DF - Secretariado
	38/2014
	18/11/2015
	58.970,78
	R$ 707.649,36

	5
	UnB - Pintor
	79/2016
	22/8/2016
	78.627,59
	R$ 943.531,08

	6
	Universidade Federal da Bahia -UFBA - Apoio Administrativo
	125/2016
	23/9/2016
	58.849,32
	R$ 706.191,84

	7
	Universidade Federal da Bahia -UFBA - Apoio Cultural
	S/N
	5/3/2018
	235.030,74
	R$ 2.350.307,40

	8
	Ebserh - Secretariado - 
	10/2016
	1/8/2016
	139.260,01
	R$ 1.671.120,12

	9
	Ebserh - SE - Manutenção Predial
	70/2017
	11/10/2017
	80.907,28
	R$ 970.887,36

	10
	Câmara dos Deputados - Copeiragem
	206/2016
	22/12/2016
	1.170.746,88
	R$ 14.048.962,56

	11
	Câmara dos Deputados - Motorista
	258/2015
	31/12/2016
	759.164,28
	R$ 9.109.971,36

	12
	Câmara dos Deputados - Publicidade
	152/2016
	1/9/2016
	370.976,27
	R$ 4.451.715,24

	13
	Câmara dos Deputados - Produção Editorial
	151/2016
	1/9/2016
	124.311,72
	R$ 1.491.740,64

	14
	Câmara dos Deputados - Operador de Tráfego
	244/2014
	1/12/2016
	6.773,42
	R$ 81.281,04

	15
	Câmara dos Deputados - Tráfego de Veiculo
	244/2014
	1/12/2014
	98.670,10
	R$ 1.184.041,20

	16
	Câmara dos Deputados - Montagem Eventos
	185/2016
	21/11/2016
	15.722,69
	R$ 188.672,28

	17
	Câmara dos Deputados - Digitalização
	245/2018
	18/12/2018
	184.559,62
	R$ 0,00

	18
	Câmara dos Deputados - Auxiliar Serviços Gerais
	183/2017
	23/10/2017
	1.871.451,77
	R$ 22.457.421,24

	19
	Câmara dos Deputados - Manutenção Predial
	8/2016
	4/2/2016
	464.501,81
	R$ 5.574.021,72

	20
	Câmara dos Deputados - Gráfica
	18/2018
	1/8/2018
	452.137,96
	R$ 2.260.689,80

	21
	Senado - Manutenção Predial 
	40/2017
	27/6/2017
	669.984,39
	R$ 8.039.812,68

	22
	Senado - Gráfica
	15/2018
	1/2/2018
	639.452,98
	R$ 7.033.982,78

	23
	STM - Engenharia
	48/2016
	2/1/2017
	0,00
	R$ 0,00

	24
	FUS - Sergipe - Auxiliar Bucal
	103/2013
	2/8/2016
	52.978,50
	R$ 635.742,00

	25
	FUS - Sergipe - Limpeza
	7/2019
	21/1/2019
	403.759,37
	R$ 0,00

	26
	FUS - Sergipe - Fiscalização Obras (Engenharia) 
	122/2013
	1/9/2016
	178.478,24
	R$ 2.141.738,88

9. A tabela indica que a empresa Cetro RM Serviços Ltda. detém contratos com objetos diversificados, a maioria relacionada a fornecimento de mão de obra, sem relação com o grupo 432 da CNAE. Dos ajustes acima, apenas os contratos de manutenção predial (Contrato 70/2017 da Ebserh, Contrato 8/2016 da Câmara dos Deputados e Contrato 40/2017 do Senado Federal) e o de fiscalização de obras (Contrato 122/2013 da FUS/SE) podem ter alguma afinidade com o grupo CNAE relativo à atividade econômica que subsidiou o enquadramento da empresa ao CPRB.
10. A última coluna da tabela acima indica o possível faturamento obtido em 2018 pela empresa em cada um dos contratos, calculado a partir de informações (valor mensal multiplicado pela quantidade de meses executados em 2018) contidas na declaração apresentada pela empresa no Pregão Eletrônico 24/2019. Com base nessa estimativa, o somatório do faturamento da empresa apenas com contratos de brigadista, secretariado, apoio administrativo e cultural, copeiragem, motorista, publicidade, produção editorial, gráfica e serviços gerais (linhas 1, 3, 4, 6, 7, 8, 10, 11, 12, 13, 18, 20 e 22 da tabela) , áreas não relacionadas ao grupo 432 da CNAE, seria próximo a R$ 70 milhões, valor muito próximo à receita bruta indicada na Demonstração do Resultado do Exercício de 2018 (peça 33) apresentada pela empresa no âmbito do Pregão Eletrônico 24/2019, pouco superior a R$ 79 milhões.
11. Necessário destacar que, em sua manifestação, a Cetro RM Serviços Ltda., em momento nenhum, procurou demonstrar que a parcela mais relevante de sua receita era proveniente de atividades relacionadas ao grupo 432 da CNAE 2.0.
12. Nesse contexto, conclui-se que o enquadramento da empresa Cetro RM Serviços Ltda. ao CPRB não se conforma à legislação, uma vez que as atividades relacionadas ao grupo 432 CNAE não representaram, no ano-calendário anterior, a maior parcela de sua receita auferida. E, ainda que se pudesse considerar a receita esperada para o ano-calendário presente, tal argumento não poderia ser aceito, uma vez que a maioria dos contratos mantidos pela empresa, reitera-se, não se refere a obras de construção civil, condição incompatível com tal expectativa.
13. Uma vez que, pelo que consta dos autos, a Cetro RM Serviços Ltda. não faz jus ao tratamento tributário previsto no art. 7º da Lei 12.546/2011, entende-se pertinente determinar ao STF que solicite à empresa que demonstre que a maior parcela da receita por ela auferida no ano-calendário de 2018 diz respeito a atividades relacionadas ao grupo 432 da CNAE 2.0 e, caso a demanda não seja atendida, condicione a continuidade do Contrato 36/2019, decorrente do Pregão Eletrônico 24/2019, à retificação da planilha de composição de preços originalmente apresentada pela empresa, calculando-se as contribuições previdenciárias da forma estabelecida nos incisos I e III do art. 22 da Lei 8.212/1991, mantendo-se, obrigatoriamente, o valor global originalmente ofertado.
14. Além disso, diante do possível descumprimento à legislação tributária e considerando a existência de diversos outros contratos em que a empresa se declara beneficiária do CPRB, entende-se necessário encaminhar cópia desta instrução, da relação de contratos firmados pela empresa (peça 32) e da representação interposta pela empresa RCS Tecnologia Ltda. (peça 17) à Receita Federal do Brasil, para que adote as medidas que entenda cabíveis, dentro de sua esfera de competência.
Item 'b': informar o estágio atual da contratação, bem como a vigência do contrato em vigor no presente momento;
Manifestação do órgão/entidade:
a) o Contrato 36/2019 foi firmado com a empresa Cetro RM Serviços Ltda. e está sendo executado desde 1º/7/2019, com vigência prevista para trinta meses, até 31/12/2021.
Itens 'c' e 'd': demais informações que julgar necessárias; e designação formal de interlocutor que conheça da matéria para dirimir eventuais dúvidas, informando nome, função/cargo, e-mail e telefone de contato.
Manifestação do órgão/entidade:
a) foi designado como interlocutor Marcelo Louis Galvão de Aquino, Gerente do Núcleo de Gestão das Contratações da Secretaria de Administração e Finanças, e-mail marcelo.aquino@stf.jus.br, telefone 3217-3120.
Conclusão
15. Diante do exposto, os elementos constantes dos autos permitem, desde já, a avaliação quanto ao mérito da presente representação como procedente.
16. Será proposta, portanto, a determinação sugerida nesta instrução e, diante do possível descumprimento à legislação tributária vigente, o encaminhamento de elementos à Receita Federal do Brasil, para adoção das medidas que entender necessárias.
17. Por fim, cabe consignar que a Selog avaliará a conveniência e oportunidade de se autuar processo de representação autônomo com vistas a verificar se a irregularidade observada nestes autos constitui fato isolado ou se ela se repete em outros certames promovidos pela Administração Pública Federal.
F. Impacto dos Encaminhamentos Propostos
Haverá impacto relevante no órgão e/ou na sociedade, decorrente dos encaminhamentos propostos?-Sim
Análise:
18. Caso não seja possível a retificação da planilha de formação de preços proposta nesta instrução, caberá ao órgão adotar medidas voltadas à efetivação de contratação de outro prestador, que poderá ser feita mediante promoção de novo certame ou por meio de contratação direta, com base no inciso XI do art. 24 da Lei 8.6666/1993.
G. Pedido de Ingresso aos Autos e de Sustentação Oral
Há pedido de ingresso aos autos?-Não
Há pedido de sustentação oral?-Não
H. Processos Conexos e Apensos
Há processos conexos noticiando possíveis irregularidades na contratação ora em análise?-Não
Há processos apensos?-Não
I. Proposta de Encaminhamento
19. Em virtude do exposto, propõe-se:
18.1. conhecer da representação, satisfeitos os requisitos de admissibilidade constantes no art. 113, § 1º, da Lei 8.666/1993, c/c os arts. 235 e 237, VII, do Regimento Interno deste Tribunal, e no art. 103, § 1º, da Resolução - TCU 259/2014, para, no mérito, considerá-la procedente;
18.2. indeferir o pedido de medida cautelar, uma vez ausentes os pressupostos essenciais para sua concessão;
18.3. determinar ao Supremo Tribunal Federal - STF, com fundamento no art. 250, inciso II, do Regimento Interno/TCU, que adote providências quanto aos itens abaixo, e informe ao TCU, no prazo de sessenta dias, os encaminhamentos realizados:
a) solicite à empresa Cetro RM Serviços Ltda., CNPJ 08.307.120/0001-48, que demonstre que a maior parcela da receita por ela auferida no ano-calendário de 2018 diz respeito a atividades relacionadas ao grupo 432 da CNAE 2.0; e
b) caso a empresa não comprove a demanda descrita no item anterior, condicione a continuidade do Contrato 36/2019, decorrente do Pregão Eletrônico 24/2019, à retificação da planilha de composição de preços originalmente apresentada pela empresa, calculando-se as contribuições previdenciárias na forma estabelecida nos incisos I e III do art. 22 da Lei 8.212/1991, mantendo-se, obrigatoriamente, o valor global originalmente ofertado;
18.4. encaminhar cópia da presente instrução, do documento que deu origem a esta representação (peça 17) , da relação de contratos firmados pela empresa Cetro RM Serviços Ltda. (peça 32) e da deliberação que vier a ser proferida à Receita Federal do Brasil, para que adote as medidas que entender cabíveis, tendo em vista a possível inadequação do enquadramento da referida empresa ao regime de Contribuição Previdenciária sobre a Receita Bruta (CPRB) , instituído pela Lei 12.546/2011;
18.5. informar ao STF, à empresa Cetro RM Serviços Ltda. e ao representante que o conteúdo da deliberação que vier a ser proferida poderá ser consultado no endereço www.tcu.gov.br/acordaos;
18.6. arquivar os presentes autos, nos termos do art. 169, III, do Regimento Interno/TCU, sem prejuízo de que a Selog monitore a determinação supra."
É o relatório.

não há.

Não atuou.

REPRESENTAÇÃO. SUPREMO TRIBUNAL FEDERAL. CONTRATAÇÃO DE SERVIÇOS DE RECEPÇÃO. UTILIZAÇÃO INDEVIDA DO BENEFÍCIO DE DESONERAÇÃO DA FOLHA DE PAGAMENTOS CONFERIDO PELA LEI 12.546/2011. CONHECIMENTO. PROCEDÊNCIA. DETERMINAÇÕES.

REPRESENTAÇÃO (REPR)

Secretaria de Controle Externo de Aquisições Logísticas (Selog).

Trata-se representação, com pedido de medida cautelar, de autoria da empresa RCS Tecnologia Ltda., contra o Pregão Eletrônico 24/2019 promovido pelo Supremo Tribunal Federal (STF) , que apresenta como objeto a prestação de serviços de apoio administrativo na área de recepção, com valor estimado em R$ 39.488.786,40 e o prazo de vigência de 30 meses, podendo ser prorrogado. 
A questão que ora se discute é verificar se a utilização pela empresa Cetro RM Serviços Ltda. do benefício de desoneração da folha de pagamento, conferido pela Lei 12.546/2011, para se sagrar vencedora do referido pregão, seria regular.  
Segundo a representante, de acordo com a relação dos contratos declarados e de compromissos assumidos pela Cetro RM, a atividade principal dessa não corresponderia à Classificação Nacional de Atividades Econômicas (CNAE) 4321-5/00 (instalação e manutenção elétrica) , portanto a representada não poderia ter utilizado o benefício da desoneração em sua proposta.
Por fim, afirma que haveria dúvidas quanto à exequibilidade da proposta da Cetro RM caso fossem considerados os 20% de INSS cobrados no regime convencional, alegando ainda que essa empresa poderia estar auferindo em outras licitações a mesma vantagem ilícita.
Como medida saneadora, a Secretaria de Controle Externo de Aquisições Logísticas (Selog) promoveu a oitiva prévia do STF e da Cetro RM. 
Devidamente notificados, tanto o STF (peça 27) quanto a Cetro RM (peça 28) , em suas respostas, defendem a regularidade no enquadramento e na utilização do benefício da desoneração da folha de pagamento por parte desta.
Para o STF, o benefício estaria vinculado à atividade da empresa e não à atividade relativa ao contrato objeto do certame licitatório. No caso concreto, o pregoeiro teria, com base nas cópias das GFIPs apresentadas, verificado que a atividade principal e preponderante da Cetro RM seria a referente ao CNAE 4321-5-00, o que a legitimaria a usufruir da desoneração prevista na Lei 12.546/2011, posicionamento esse endossado pela Assessoria Jurídica daquela Corte.
Por seu turno, a Cetro RM alega, em essência, que o parágrafo 9º do artigo 9º da Lei 12.546/2011 facultaria ao contribuinte a opção pelo enquadramento via CNAE de sua atividade principal, considerando sua maior receita auferida ou esperada. 
Ademais, a empresa enquadrada no programa não estaria obrigatoriamente atrelada ao faturamento na atividade classificada na CNAE, podendo desenvolver outras atividades constantes de seu objeto social paralelamente à principal e recolher o encargo previdenciário sobre seu faturamento bruto.
A Cetro RM pondera que, para fins de equalizar sua proposta, teria apresentado proposta com conformação regular, com incidência da contribuição previdenciária sobre sua folha de pagamento, como teria sido feito pela empresa representante destes autos, resultando, ainda, na proposta mais vantajosa para o STF. 
A Selog, ao analisar as respostas, refuta as justificativas trazidas, para, ao final, propor o indeferimento da cautelar solicitada e, quanto ao mérito, considerar que, pelos elementos constantes dos autos, a empresa Cetro RM não faria jus ao tratamento tributário previsto pela Lei 12.546/2011. 
Nesse sentido, a unidade instrutora sugere a expedição de determinações ao STF no sentido de abrir a oportunidade para que a Cetro RM demonstre que sua atividade principal, com base na receita auferida no exercício de 2018, seria a da CNAE  4321-5/00. Em caso negativo, restaria ao STF condicionar a continuidade do contrato à retificação da planilha de composição de preços dessa empresa ao regime convencional. Ademais, sugere que seja encaminhada cópia da documentação à Secretaria da Receita Federal para as medidas que julgar cabíveis, tendo em vista os indícios de que a empresa Cetro RM não poderia ser beneficiária do programa (peça 35) .
II
Corroboro, em essência, a análise empreendida pela unidade instrutora, cujos fundamentos incorporo às minhas razões de decidir, sem prejuízo de considerações adicionais.
Inicialmente, conheço da presente representação, considerando estarem presentes os requisitos de admissibilidade, conforme analisado à peça 20.
No que concerne à medida cautelar solicitada no sentido de que fossem suspensos os efeitos da habilitação da Cetro RM e demais atos dela decorrentes, concordo com a análise realizada no sentido de não estar presente o requisito do periculum in mora, uma vez que o Contrato 36/2019 já fora firmado com a empresa Cetro RM Serviços Ltda. e estaria em execução desde 1º/7/2019, com vigência prevista para trinta meses, até 31/12/2021. Além disto, está configurado o periculum in mora reverso, pois a suspensão do contrato neste momento resultaria na indisponibilidade dos serviços, os quais são necessários ao funcionamento do órgão. Assim, indefiro a cautelar.
III
Em breve síntese, a desoneração da folha de pagamento efetivar-se-á pela substituição da base de cálculo da contribuição previdenciária, que deixaria de ser a folha de pagamento e passaria a ser a receita bruta das empresas. Essa política teria como objetivo reduzir a carga tributária e estimular a economia nacional, com a maior contratação de mão de obra e a melhoria da competitividade, especialmente da indústria, nos mercados interno e internacional. 
No regime convencional, a empresa paga 20% de contribuição previdenciária sobre o valor das remunerações dos empregados enquanto que, no regime da desoneração, os segmentos beneficiados pagam uma alíquota variável sobre a receita bruta.
Atualmente, o regime de desoneração da folha de pagamento não é mais obrigatório para os setores a que destina. Isto faz com que as empresas, antes de optarem por um dos dois regimes, tenham que realizar seus planejamentos tributários, analisando, entre outros, projeções de faturamento e média de número de funcionários, pois só podem mudar de um regime para o outro no exercício seguinte. Numa digressão, quando a folha de pagamento de salários de uma empresa é elevada, a opção pela desoneração seria favorável.
Como corolário então, é mister, antes da opção por qual regime aderir, verificar se a empresa se enquadra nos critérios legais referentes aos segmentos beneficiários, pois não é qualquer empresa, mesmo que se intitule de determinado setor, que pode usufruir desse instituto. 
IV
Para o deslinde do presente caso concreto, em se considerando apenas a CNAE indicada pela empresa Cetro RM informada na Ficha Cadastral de Pessoa Jurídica que alimenta o Cadastro Nacional de Pessoa Jurídica junto à Secretaria da Receita Federal, ou seja, a CNAE  4321-5/00 (instalação e manutenção elétrica) , essa empresa poderia optar pela desoneração, nos termos do art. 7º, inciso IV, da Lei 12.546/2011, que incluiu as empresas do setor de construção civil, enquadradas nos grupos 412, 432, 433 e 439 da CNAE 2.0.
Ocorre, no entanto, que não basta a empresa indicar voluntariamente a sua CNAE, é necessário que essa indicação obedeça a outros dispositivos legais, em especial ao § 9º do art. 9º da mesma lei, o qual disciplina que as empresas deverão considerar, para fins de auferir a condição de beneficiária, apenas a CNAE relativa à sua atividade principal, assim considerada aquela de maior receita auferida ou esperada  (grifo nosso) . 
 Dito isto, faz-se necessário identificar o alcance do que sejam receita auferida e receita esperada, para fins de identificar a CNAE da atividade principal.
Nesse sentido, a Receita Federal do Brasil já disciplinou a matéria, nos termos dos parágrafos 1º a 3º do art. 17 da Instrução Normativa 1.436/2013, que dispõe sobre a Contribuição Previdenciária sobre a Receita Bruta (CPRB) , destinada ao Regime Geral de Previdência Social (RGPS) , devida pelas empresas referidas nos arts. 7º e 8º da Lei 12.546/2011. Para melhor elucidar a matéria, transcrevo os citados parágrafos:
 "Art. 17. As empresas para as quais a substituição da contribuição previdenciária sobre a folha de pagamento pela CPRB estiver vinculada ao seu enquadramento no CNAE deverão considerar apenas o CNAE principal.
§ 1º O enquadramento no CNAE principal será efetuado pela atividade econômica principal da empresa, assim considerada, dentre as atividades constantes no ato constitutivo ou alterador, aquela de maior receita auferida ou esperada.
§ 2º A 'receita auferida' será apurada com base no ano-calendário anterior, que poderá ser inferior a 12 (doze) meses, quando se referir ao ano de início ou de reinício de atividades da empresa.
§ 3º A 'receita esperada' é uma previsão da receita do período considerado e será utilizada no ano-calendário de início ou de reinício de atividades da empresa."
Em síntese, o enquadramento na CNAE principal dar-se-á ou pela atividade com maior receita auferida no ano calendário anterior ou pela maior receita esperada pela empresa no calendário de início ou de reinicio de suas atividades. Pelo teor da regulamentação da Receita Federal, a aferição da receita para definição da CNAE não é facultativa (auferida ou esperada) , como pretendeu a empresa Cetro RM demonstrar em sua justificativa.
Como a empresa Cetro RM não iniciou nem teria reiniciado suas atividades no ano calendário de 2019, a atividade com maior receita para fins de classificação na CNAE provém da receita auferida no referido exercício. 
Considerando as informações constantes dos autos, a atividade com maior receita auferida no exercício de 2018 pela Cetro RM não seria em contratos referentes ao CNAE  4321-5/00. Para aclarar a questão, reproduzo a análise desse ponto pela unidade instrutora:
" (...) 
A última coluna da tabela acima indica o possível faturamento obtido em 2018 pela empresa em cada um dos contratos, calculado a partir de informações (valor mensal multiplicado pela quantidade de meses executados em 2018) contidas na declaração apresentada pela empresa no Pregão Eletrônico 24/2019. Com base nessa estimativa, o somatório do faturamento da empresa apenas com contratos de brigadista, secretariado, apoio administrativo e cultural, copeiragem, motorista, publicidade, produção editorial, gráfica e serviços gerais (linhas 1, 3, 4, 6, 7, 8, 10, 11, 12, 13, 18, 20 e 22 da tabela) , áreas não relacionadas ao grupo 432 da CNAE, seria próximo a R$ 70 milhões, valor muito próximo à receita bruta indicada na Demonstração do Resultado do Exercício de 2018 (peça 33) apresentada pela empresa no âmbito do Pregão Eletrônico 24/2019, pouco superior a R$ 79 milhões."
 Nesse sentido, a empresa não faria jus ao tratamento tributário diferenciado previsto pela Lei 12.546/2011. Afasta-se, também, o argumento da Cetro RM Serviços Ltda., de que o enquadramento ao Contribuição Previdenciária sobre a Receita Bruta (CPRB) não está atrelado ao faturamento na atividade econômica relativa à CNAE prevista no inciso IV do art. 7º da Lei 12.546/2011.
Anuo ainda à análise da Selog de que, pelos dados acima, mesmo que se admitisse a hipótese de se utilizar a receita esperada, a Cetro RM não poderia se enquadrar na CNAE do grupo 432, uma vez que a maioria dos seus contratos não seria de obras de construção civil. Ademais, em sua resposta à oitiva, a empresa Cetro RM não trouxe aos autos dados que demonstrassem que a maior receita auferida em 2018 se tratava do CNAE 4321-5/00.
Também não se pode acatar a argumentação da representada de que seu enquadramento estaria regular, com base no teor do § 10 do art. 9º da Lei 12.546/2011, quando esse define que, para fins do disposto no § 9º, a base de cálculo da contribuição a que se referem o caput do art. 7º e o caput do art. 8º será a receita bruta da empresa relativa a todas as suas atividades. 
Ora, os dispositivos acima tratam de assuntos diferentes. Para fins de enquadramento da CNAE (§ 9º do art. 9º) , verifica-se a atividade de maior receita auferida ou esperada. Já para fins de cálculo da CPRB, será apurada a receita de todas as atividades empreendidas pela empresa e não apenas a sua principal (§ 10 do art. 9º) .
Outra questão importante é que, em nenhum momento deste processo, se questiona a legitimidade de a empresa Cetro RM executar contratos que se encontrem dentre as suas atividades secundárias de seu objeto social, paralelamente à atividade principal. 
 Nessa mesma linha de raciocínio, a jurisprudência deste Tribunal afirma que não há impeditivo legal para que determinada pessoa jurídica, enquadrada no regime da desoneração tributária, exerça outras atividades econômicas. Ademais, esta Corte deixou assente que tais empresas não podem ser prejudicadas em participar de certames por exercerem atividades secundárias, compatíveis com o objeto licitado, conforme Acórdão 480/2015-TCU-Plenário.
Por evidente, a utilização do benefício só é legítima se regularmente atender aos ditames legais. Como dito, a desoneração da folha de pagamento faz parte de uma política pública e não pode ser utilizada por quem não a faz jus, ainda mais para auferir eventual vantagem financeira em certames licitatórios. 
Por fim, a alegação da Cetro RM de que teria apresentado sua proposta com conformação regular, com incidência da contribuição previdenciária sobre sua folha de pagamento, como teria sido feita pela empresa representante destes autos, não se fez acompanhada de elementos probantes, não sendo, portanto, passível de ser acolhida neste momento.
Em conclusão, com base nos elementos dos autos, a empresa Cetro RM Serviços Ltda. teria se utilizado indevidamente do benefício da desoneração da folha de pagamento em sua proposta de preços vencedora no pregão ora discutido.
V
Quanto aos encaminhamentos a serem dados nestes autos para o caso concreto sujeito à apreciação, faço as considerações abaixo. 
Primeiramente, entendo acertada a proposta da unidade instrutora de que o STF dê oportunidade para que a empresa Cetro RM possa, inclusive, obedecendo aos princípios da ampla defesa e do contraditório, se manifestar previamente no sentido de demonstrar que a maior parcela de sua receita advenha do grupo 432 da CNAE.2.0. E, em caso negativo, que o STF condicione a continuidade do Contrato 36/2019 à retificação da planilha de composição de preços originalmente apresentada pela empresa, calculando-se as contribuições previdenciárias na forma estabelecida nos incisos I e III do art. 22 da Lei 8.212/1991, mantendo-se, obrigatoriamente, o valor global originalmente ofertado.
Tal encaminhamento vai ao encontro do entendimento de que cabe à empresa suportar o ônus decorrente de seus próprios erros ou omissões nas suas planilhas de custos e preços. 
Incluo, por oportuno, determinação ao órgão para que, na hipótese de a empresa não conseguir demonstrar que a maior parcela de sua receita auferida em 2018 proveio do grupo 432 da CNAE 2.0 e que não aceite a retificação de sua planilha nos termos acima, adote providências para a rescisão contratual e realização de novo certame para os serviços objeto do Contrato 36/2019. Excepcionalmente, admite-se a continuidade da vigência do contrato em tela até que se ultime nova contratação.
Por fim, entendo também pertinente o encaminhamento de cópia de documentação referente ao presente caso concreto à Receita Federal do Brasil, para que essa adote as medidas que julgar cabíveis, tendo em vista os indícios de que tenha ocorrido irregularidade tributária por parte da referida empresa em sua opção pelo regime da desoneração da folha de pagamento instituído pela Lei 12.546/2011. 
	Ante o exposto, voto no sentido de que o Tribunal adote o Acórdão que ora submeto à deliberação deste Colegiado.
TCU, Sala das Sessões Ministro Luciano Brandão Alves de Souza, em 9 de outubro de 2019.
Ministro BRUNO DANTAS 
Relator